最高法院刑事判決　　　　　　九十四年度台上字第四四五一號
　　上　訴　人　乙○○
　　　　　　　　　　　　（另案在台灣台北監獄執行中）
　　選任辯護人　林玉芬律師
　　上　訴　人　甲○○原名孔.
　 選任辯護人　周仕傑律師
　 上　訴　人　丙○○原名鄧.
　　　　　　　　　　　 弄5之.
上列上訴人等因違反毒品危害防制條例案件，不服台灣高等法院
中華民國九十四年五月五日第二審更審判決（九十三年度上更(二)
字第六五五號，起訴案號：台灣台北地方法院檢察署八十六年度
偵字第一九三四九、二０二四二、二一一一九號），提起上訴，
本院判決如下：
　　主　文
原判決撤銷，發回台灣高等法院。
　　理　由
本件原判決認定上訴人乙○○、甲○○（原名孔憲孝）均有施用
第二級毒品大麻之習慣（施用第二級毒品部分，均已判決免刑確
定），於民國八十六年六月間，共謀輸入大麻供己施用，由乙○
○透過「O．MAR網站」，向荷蘭某不詳姓名者購買大麻，並由甲
○○出資新台幣（下同）十五萬元，經上海商業銀行南京分行匯
至售賣者之荷蘭帳戶內，利用國際海運郵寄包裹之方式運輸來台
，預計四十五日抵達台灣。甲○○為避人耳目，另央請具有幫助
運輸毒品犯意之上訴人丙○○（原名鄧鎮中），以其任職之南陽
實業股份有限公司大安（汽車）展示中心（下稱南陽公司大安中
心）所在地址，即台北市○○○路○段一九七號之一為收件處，
並捏造收件人為「MR. MICHAEL WANG」，俟郵寄到達後，由丙○
○轉交甲○○。嗣丙○○雖離職，仍向不知情之同事潘正傑打聽
包裹是否寄到。迨同年八月中旬包裹寄達後，南陽公司大安中心
因無此收件人，員工即拆開查看，取出其中二個布娃娃觀賞及一
罐洋芋片準備食用，其餘部分則未予理會。同月二十一日上午九
時三十分許，丙○○獲悉包裹已寄達，即委請潘正傑送至台北市
○○路世貿中心前轉交，惟因找不到甲○○，遂於同日上午十一
時三十分許，將該包裹送至台北縣新店市○○路○段九十七之一
號四樓轉交甲○○之父親孔昭忠收受。孔昭忠得知包裹內裝有大
麻，為替甲○○脫罪，乃將大麻及餅乾等物分裝成四袋，於同日
晚上八時許，分別丟棄於台北市景美夜市場前之垃圾車內（已遭
焚化）及景美溪畔老泉橋中，以湮滅甲○○走私大麻之罪證（孔
昭忠湮滅證據部分，已判刑確定）。嗣甲○○在犯罪發覺前，向
警方自首，經警扣得丟棄之大麻一大包（淨重一三五點八八公克
，驗餘淨重一三一點五二公克）。另南陽公司大安中心員工打開
包裹內之洋芋片食用時，發覺有異而報警處理，經警扣得夾藏其
中之大麻一大包（淨重一二二點五０公克，驗餘淨重一二０點七
二公克）等情，爰撤銷第一審關於乙○○、甲○○販賣麻煙及丙
○○部分之判決，改判論處乙○○、甲○○共同運輸第二級毒品
罪刑，及丙○○幫助運輸第二級毒品罪刑。固非無見。
惟查：(一)現行刑事訴訟制度為使審判程序集中進行，刑事訴訟法
第二百七十三條第一項規定法院得於第一次審判期日前，傳喚被
告或其代理人，並通知檢察官、辯護人、輔佐人到庭，行準備程
序，處理同條項所列各款，及同法第二百七十四條至第二百七十
八條等規定之事項。故準備程序處理之事項，原則上僅限於訴訟
資料之聚集及彙整，旨在使審判程序能密集而順暢之進行預作準
備，不得因此而取代審判期日應踐行之直接調查證據程序。調查
證據乃刑事審判程序之核心，改良式當事人進行主義之精神所在
；關於證人、鑑定人之調查、詰問，尤為當事人間攻擊、防禦最
重要之法庭活動，亦為法院形成心證之所繫，除依刑事訴訟法第
二百七十六條第一項規定，法院預料證人不能於審判期日到場之
情形者外，不得於準備程序訊問證人，致使審判程序空洞化，破
壞直接審理原則與言詞審理原則。乙○○之選任辯護人於原審九
十四年一月十一日準備程序中，聲請詰問共同被告甲○○、丙○
○；甲○○之選任辯護人亦聲請詰問共同被告乙○○（見原審更
(二)卷第六十九頁至第七十頁）。乃原審受命法官逕自改定準備程
序期日，命上訴人等具結陳述，交互詰問（見同上卷第一０三頁
至第一０八頁），再由原審審判長於審判期日提示該筆錄並告以
要旨，訊問：「對於你們三人在本院上更(二)審行交互詰問所為之
證詞有何意見？」等語，予以調查（見同上卷第一四一頁），其
所踐行之訴訟程序，自屬於法有違。(二)卷存之行政院衛生署麻醉
藥品經理處八十七年十二月二十四日麻業字第七六五五０號函說
明二記載：「肅清煙毒條例第二條所稱之『麻煙』，與麻醉藥品
管理條例第二條第二款及其施行細則第六條所列品項，及懲治走
私條例所公告之管制物品甲項四目所稱『大麻及其製劑』，係指
大麻、大麻脂、大麻浸膏及大麻酊。其中大麻為大麻全草包括大
麻之根、莖、葉、花、果實及種子之全部或一部，以及包含從大
麻種子發芽生長之活體植栽……」（見原審上訴卷第一宗第六十
三頁）。原判決認定上訴人等透過「O．MAR網站」，向荷蘭某不
詳姓名者購買大麻，並利用國際海運郵寄包裹方式運輸來台。如
果無訛，則上訴人等私運管制之「麻煙」（大麻）進口，似併觸
犯懲治走私條例第二條第一項之私運管制物品進口罪；原判決事
實欄亦記載孔昭忠收受大麻包裹後，即將之分裝成四袋，分別丟
棄，企圖湮滅甲○○「走私」大麻之罪證（見原判決第三面第四
行至第五行），但僅論上訴人等以裁判時毒品危害防制條例第四
條第二項運輸第二級毒品罪，對於其一行為而觸犯之私運管制物
品進口罪，則恝置不論，難謂無判決適用法則不當之違法。再，
原判決謂行政院七十九年三月三十日修正公告之「管制物品項目
及其數額」甲項四目管制進口物品，不包括「大麻種子」，嗣於
八十八年四月十四始將甲項四目修正為：「毒品危害防制條例所
列毒品及其製劑、罌粟種子、古柯種子及大麻種子」，並自同年
四月十六日施行，自此「大麻種子」始包含於毒品品項內（見原
判決第十面第三行至第十一行），其所持見解與上開卷證資料歧
異，但未說明何以為不同認定之理由，併嫌欠洽。(三)依起訴書所
載，乙○○、甲○○係共同基於「販賣大麻牟利之意圖」，由甲
○○出資十五萬元，乙○○負責聯繫販入大麻事宜，並由鄧鎮中
提供其任職之南陽公司大安中心為郵包寄送地址，涉有行為時肅
清煙毒條例第五條第一項「販賣」麻煙罪嫌。原判決改論以裁判
時毒品危害防制條例第四條第二項「運輸」第二級毒品罪，而未
說明其理由，亦有可議。又本件第一審法院判決後，檢察官對於
第一審判決關於乙○○、甲○○部分，提起第二審上訴，乃原判
決未列檢察官為上訴人，並就其上訴有無理由加以論敘，同有違
誤。上訴意旨指摘原判決違背法令，尚非全無理由，應認仍有撤
銷發回更審之原因。關於原判決不另為無罪判決諭知之部分，基
於審判不可分原則，應併發回之。
據上論結，應依刑事訴訟法第三百九十七條、第四百零一條，判
決如主文。
中　　華　　民　　國　九十四　年　　八　　月　 十八 　日
                      最高法院刑事第三庭
                          審判長法官  紀　俊　乾
                                法官  黃　正　興
                                法官  劉　介　民
                                法官  陳　東　誥
                                法官  林　秀　夫
      本件正本證明與原本無異
                                      書  記  官
中　　華　　民　　國　九十四　年　　八　　月　二十二　日
                                                      Ａ
